【裁判字號】    98,訴,663
【裁判日期】    991231
【裁判案由】    損害賠償
【裁判全文】
臺灣新竹地方法院民事判決               98年度訴字第663號
原      告  黃閔誠
訴訟代理人  曾桂釵律師
複 代理 人  柯雯心
被      告  廖袁惠美
訴訟代理人  張晴玲律師
上列當事人間損害賠償事件，本院於民國99年12月22日辯論終結
，判決如下：
    主  文
被告應給付原告新臺幣伍拾萬貳仟壹佰肆拾肆元及自民國九十八
年十月九日起至清償日止，按年息百分之五計算之利息。
訴訟費用（除減縮部分由原告負擔外）由被告負擔。
本判決於原告以新臺幣壹拾柒萬元為被告供擔保後，得假執行。
但被告以新臺幣伍拾萬貳仟壹佰肆拾肆元為原告預供擔保，得免
為假執行。
    事實及理由
甲、程序方面：
    按訴狀送達後，原告不得將原訴變更或追加他訴。但擴張或
    減縮應受判決事項之聲明者，不在此限，民事訴訟法第255
    條第1 項第3 款定有明文。經查，原告提起本件訴訟時，起
    訴狀原聲明：被告應給付原告新台幣（下同）602,144 元，
    及自起訴狀送達翌日起至清償日止，按年息百分之5 計算之
    利息。嗣原告於民國99年9 月30日變更訴之聲明為：被告應
    給付原告502,144 元，及自起訴狀送達翌日起至清償日止，
    按年息百分之5 計算之利息，就原請求之房屋價值減損10萬
    元不予請求，核屬單純減縮應受判決事項之聲明，揆諸前開
    說明，應予准許。
乙、實體方面：
壹、原告方面：
一、原告於94年11月21日與訴外人廖素珍簽訂房屋預定買賣合約
    書（下稱系爭契約書），由原告以2,660,000 元向廖素珍承
    購坐落新竹縣湖口鄉○○○街9 號5 樓之預售屋（下稱系爭
    房屋），惟廖素珍係以被告名義簽署系爭契約書，並要求原
    告將價金餘款1,997,836 元匯入被告之帳戶內，另雙方並於
    系爭契約書第6 條載明：「乙方（即債務人）施工標準悉依
    新竹縣政府工務局核准之設計圖說明及附件之建材說明書…
    」被告並對系爭房屋之品質加以保證，此觀被告出具之建材
    表中內容記載為：「屋頂：防水責任施工，加覆PU防水隔熱
    層…施工嚴謹，防水、隔熱效果佳」等語至明。嗣於95年2
    月20日，廖素珍將系爭房屋移轉登記予原告，原告則於同年
    月23日支付剩餘價金1,997,836 元，其後廖素珍於同年3 月
    間將系爭房屋交付予原告。詎97年10月間，原告陸續發現系
    爭房屋之屋頂及牆壁有滲水，且牆面及樑柱均有剪力裂縫，
    原告雖於同年11月19日通知廖素珍處理，然未獲置理，原告
    遂向新竹縣政府申請調解，後於98年1 月12日召開之消費者
    申訴協調會中廖素珍同意於7 日內至系爭房屋現場勘查，勘
    驗後15日內提出修復之方案。廖素珍雖依前開約定於同年月
    18日前往勘查，然遲未提出解決方案，原告因此於同年2 月
    13日申請臺灣省土木技師公會就系爭房屋進行鑑定（案號：
    98-0714 ），經該公會以目視檢查及鑽心取樣方式鑑定，做
    成鑑定報告（下稱系爭鑑定報告），認定系爭房屋之室內漏
    水裂縫有21處、房屋頂層裂縫有10處，樓梯間裂縫有4 處，
    且前開漏水瑕疵均係因房屋施工不良，系爭房屋之砌牆勾縫
    、水泥砂漿密實度、RC牆有龜裂蜂窩未能整合，因砂漿不實
    ，當雨天時收邊不良施工處水分進入會慢慢有致白華及滲水
    現象，應由承包商負責，並預估修復完成之金額為502,144
    元，惟前開修復金額，尚不包含系爭房屋因漏水瑕疵而導致
    之價值減損。系爭房屋有滲漏水瑕疵一節，除有98年4 月14
    日台灣省土木技師公會鑑定報告書（案號：98-0714 ）可證
    外，並有原告97年9 月間拍攝之數張照片可證明系爭房屋3
    房1 廳（見鑑定報告書附件三平面圖），每一間都有肉眼即
    可觀察之滲漏水狀態，對一個屋齡僅4 年之建物而言，其瑕
    疵程度不可謂不大。廖素珍不僅遲至98年5 月15日始提出施
    工報告書，且迄今均未進場修復漏水瑕疵。
二、依民法第360 條債務不履行之規定，及同法第227 條第1 項
    、第2 項、第231 條之規定，為選擇合併之損害賠償請求：
    按買賣之物，缺少出賣人所保證之品質者，買受人得不解除
    契約或請求減少價金，而請求不履行之損害賠償。又因可歸
    責於債務人之事由。債權得依關於給付遲延或給付不能之規
    定行使權利。因不完全給付而生前項以外之損害者，債權人
    並得請求賠償。民法第360 條、第227 條第1 項、第2 項分
    別定有明文。本件乃房屋買賣，不論依據雙方之契約或社會
    經驗法則，被告均有保證出售之房屋具防水避雨之功能，此
    原告於起訴狀中已敘及，茲不再贅述。本件兩造既簽訂有性
    質上為買賣與承攬之系爭契約書，而系爭房屋明顯缺少被告
    所保證之品質，且原告於發現瑕疵後請求被告於期限內修補
    ，業經拒絕修補，原告自得於發現漏水瑕疵後1 年請求減少
    報酬或損害賠償。爰依民法第359 條、第360 條、第226 條
    第2 項規定，並參酌最高法院77年度第7 次民事庭會議決議
    、臺灣花蓮地方法院88年度重訴字第43號民事判決要旨，主
    張被告應負債務不履行之損害賠償責任，賠償原告前開系爭
    房屋預估修復之金額502,144 元（至於原告原請求系爭房屋
    因物之瑕疵導致之價值減損10萬元則於99年9 月30日減縮不
    予請求）。又被告之給付乃不符合債務本旨之給付，原告自
    得依民法第227 條不完全給付之規定，依同法第231 條給付
    遲延之規定行使權利。原告於起訴前已催告被告修補系爭瑕
    疵，且98年1 月12日在消保官調解時被告承諾7 日內至系爭
    房屋勘查，勘驗後15日後提出修復方案，被告僅勘查而未提
    出修復方案，顯係拒絕修復，即拒絕補正，原告自得依民法
    第226 條第1 項規定請求給付不能之損害賠償，即鑑定預估
    之修復費用502,144 元。上述二項請求請擇一為原告勝訴之
    判決。另民法針對此二項請求權並無短期時效之規定，均應
    適用15年時效，並無罹於時效之問題，有最高法院89年度台
    上字第1534號民事判決及97年度台上字第280 號判決要旨可
    參。
三、對被告答辯所為之陳述：
(一)、系爭鑑定報告之鑑定範圍已包含原告主張之漏水、裂縫瑕疵
    。而系爭鑑定報告第5頁「九、鑑定結果」之(二)記載系爭房
    屋室內有多處裂縫及滲水；之(三)記載房屋頂層有多處龜裂，
    且牆與地坪交接處竟有5mm 、6mm 寬的接縫；之(四)記載系爭
    房屋樓梯間有3 處裂縫及油漆剝落。且系爭房屋建築格式乃
    公寓，其他住戶亦有漏水現象。至於被告辯稱部分瑕疵係因
    冷氣所致，惟前該說詞倘屬為真，應不至於有泛黃及白華現
    象。綜上所述，足證系爭房屋確有原告主張之瑕疵，且該瑕
    疵於交屋時即已存在，是被告以系爭房屋並無瑕疵存在等語
    置辯，當非可採。
(二)、被告辯稱系爭鑑定報告欠缺證據能力及證明力，是無從據以
    認定系爭房屋具有物之瑕疵等語，然依下列說明，可知前開
    置辯委無足採：
  1.按縱認系爭載貨證券係於系爭貨物滅失後始由受貨人昆山公
    司讓與被上訴人，依上開說明，昆山公司對上訴人之損害賠
    償請求權應已讓與被上訴人。參以被上訴人於提起本件訴訟
    時即已同時檢具昆山公司所簽發之權利轉讓書，又有聲明書
    確認昆山公司前所作成之權利轉讓書為真實，該聲明書內容
    ？非昆山公司以繁體字書寫，惟其簽名既經公證為真正並經
    海基會驗證，依民事訴訟法第358條規定，應推定該聲明書
    為真正，上訴人辯被上訴人並未受讓昆山公司之權利云云，
    並不足採。最高法院91年度台上字第627號民事判決意旨足
    佐。次按，修正增訂同條第2項，係鑑於第1項需簽名、蓋章
    之真正於當事人間無爭執始有適用（參最高法院28年上字第
    10號判例），而如文書係訴訟當事人名義時，當事人對於簽
    名、蓋章是否其本人或其代理人所為，為不知或不記憶之陳
    述時，乃增設第2項授權法院自行審酌情形斷定是否推定為
    真正，不問當事人有無爭執。此見立法院法律系統下載之89
    年修正理由可稽。是依前揭說明，民事訴訟法第385條第1項
    係指所有的私文書，非專指訴訟當事人名義之私文書。則系
    爭鑑定報告書既係經本人即臺灣省土木技師公會蓋章，及鑑
    定人洪加興土木技師簽名蓋章，被告自始至終均不爭執鑑定
    報告書內臺灣省土木技師公會之簽名、蓋章之真正，自有民
    事訴訟法第358條第1項規定之適用，故系爭鑑定報告書依前
    揭法文應推定為真正，依法有證據能力。
  2.系爭鑑定報告乃專業土木技師洪加興所為之，報告內所載整
    個鑑定過程均至為詳細、嚴謹。且細譯系爭鑑定報告第8頁
    「鑑定結論」之(一)、(二)、(三)項認定合格，安全無虞，係有利
    於被告之結論。之(四)項結論始具體表明「防水施工不良造成
    雨季來臨房屋滲水問題屬建商責任」等語，並於其下第1、2
    點具體說明施工不良情形，第5點說明「施工不當非1年或2
    年就馬上呈現，因砂漿不密實，當雨天收邊不良施工處水份
    進入會慢慢有白華及滲水出現，承包商應該負責任，這一切
    責任委託者（即原告）是無法也不應該承受的。」顯見系爭
    鑑定報告確實係秉於客觀公正立場所製作。另觀諸系爭鑑定
    報告關於導致漏水之原因，其於第3、4、6點中說明此是各
    界面未嚴密整合，造成複雜性之漏水問題，不易查出漏水之
    來龍去脈，意即漏水並非單一原因所致；並謂漏水之複雜現
    象均是品質及施工不良，界面整合不善而產生。據此，系爭
    鑑定報告實已具體說明施工不當之處，並非推測之詞。況原
    告乃原屋入住，既無裝潢，亦無自行施工之情事，兩造發生
    糾紛時被告亦曾進入系爭房屋查看。綜上所述，被告爭執系
    爭鑑定報告之證明力，當非可採。
(三)、99年4 月15日臺灣省建築師公會之鑑定報告未具理由，逕以
    排除法將建物之裂縫及漏水歸咎是天然災害即地震所造成，
    顯有不當：
  1.依中央氣象局回函所附新竹縣94年至98年間3 級以上之地震
    資料以觀，距離系爭房屋最近之湖口國小監測站測量到之地
    震，2005年共2 次，2006年1 次，2007年2 次，2008年1 次
    ，2009年則為0 次，故2005年至2009年間共湖口地區僅發生
    6 次地震，且均僅為3 級。以其次數之少，級數之低，人尚
    可能因行進間而無法感覺到，竟然會造成才落成2 年之鋼筋
    水泥磚造房屋四面牆、天花板、屋頂多處嚴重龜裂、滲漏水
    ，何人能信？果如此，則台灣地區之稍有屋齡之房屋應皆體
    無完膚才是，在地震最多之宜蘭、花蓮、台東地區（可參中
    央氣象局網頁之地震統計資料）之房屋應該百分之百漏水才
    是，沒有漏水者反而是不正常！
  2.依中央氣象局回函所附「交通部中央氣象局地震震度分級表
    」所載，達到5 級強震時，房屋之牆壁才會產生裂痕，0 級
    至4 級之地震尚不會有此情形，亦可證明上開鑑定報告之謬
    誤。
  3.又系爭房屋之地震力係數ｚ＝0.33，是合乎政府公布之建築
    技術規則，有臺灣省土木技師公會之鑑定報告可稽（見第8
    頁之十、鑑定結論之(一)）。則上開鑑定結果認為系爭房屋之
    裂縫係地震所致，即認系爭房屋不具防震功能，豈不矛盾？
    否則豈會5 年內僅6 次之3 級地震都無法抵禦？
  4.再者，前述回函係提供2005年至2008年之地震資料，然原告
    是2005年11月21日簽立買賣契約，該屋於2005年12月24日完
    工，2008年10月開始發現漏水，嚴格而言本件應僅計算2006
    年1 月起至2008年10月止之地震次數，則僅4 次而已，僅僅
    4 次之3 級地震即造成系爭房屋多處裂縫及漏水，若不是鑑
    定有誤，即是系爭房屋不具防震功能。
  5.上開鑑定報告竟可不具理由排除所有人為施工因素，逕認係
    地震所造成，實荒謬至極，況其報告內亦自述房屋漏水原因
    十分複雜，豈能僅參考混凝土強度試驗及鋼筋掃瞄結果合格
    ，即認定其他施工品質即無大礙（按施工品質並非僅此二項
    而已），進而認定地震應係主因。綜上，足認該報告專業度
    、公信力均有瑕疵，不及臺灣省土木技師公會之鑑定報告有
    內容、深度。
  6.99年3月20日僅一鑑定人楊長榮建築師到現場勘查，別無其
    他人或助手，惟鑑定報告上卻記載有二位鑑定人（見鑑定報
    告第7 頁）。反之，土木技師公會是二位技師共同執行鑑定
    ，有互為監督作用，共至現場三次，為時較長。楊建築師於
    現場拍照、目測、與雙方溝通意見後即離去，前後不過30分
    鐘，未採用其他儀器，亦未再前來複勘。以此種方式歷時30
    分鐘即撰寫出此份鑑定報告，認定裂縫與地震有關，及修復
    所需之費用，實離譜至極。舉一小例而言，就外牆漏水修復
    工程（見鑑定報告附件六），鑑定人連外牆之磁磚隆起、牆
    壁裂縫等都未一一勘查並測量其範圍面積，其如何計出數量
    ？憑空想像嗎？正確方式應如臺灣省土木技師之費用鑑估表
    ，於現場測量應修復之位置面積，再詳載計算過程於鑑定表
    內（見台灣省土木技師鑑定報告第10頁），始能取信於人。
    由此一例即知，楊建築師之鑑定至為草率。先泛稱「施工品
    質尚無大礙」（見鑑定報告第4 頁倒數第7 行），並據此認
    漏水應係地震產生之牆壁及樓版裂縫所造成（見鑑定報告第
    4 頁倒數第6 行）。然該鑑定結果之(一)第3 點有關屋頂漏水
    一節，卻謂「(2)原屋頂女兒牆或樓梯間外牆之粉刷表層可能
    有裂痕或混疑土脆弱處，防水性能不足，經長期下雨潮濕，
    雨水得以滲入。(3)原屋頂排水落水頭接管處PU防水膜可能有
    孔隙，經長期潮濕或泡水，雨水將滲入」等語，此又顯然認
    為被告施工有不良之處。同一鑑定報告竟有前後矛盾之意見
    ，實令人訝異、不解。
  7.由鑑定報告內容可知，實際上被告之施工仍有前述不良之處
    。鈞院囑託就系爭建物鑑定漏水原因及修復費用，鑑定人即
    應依囑託意旨為鑑定，查勘建物現狀而為鑑定及評估，然其
    似乎援引土木技師公會之鑑定結果共35處需修復（見鑑定報
    告第5 頁之(二)修復方法建議），僅改變修復方法，另行計算
    其修復費用，此種作法顯不符實際。尤其系爭房屋之漏水面
    積日益嚴重，自應按現狀評估計算，方符鈞院囑託之意旨，
    其未於現在實測其位置及面積，等同未鑑定，其報告之可信
    度備受質疑。
  8.鑑定報告所載之修復費用不僅偏低，且所列廠商管理費及利
    潤非按比例計，而係定額「一式15000 元」，換言之，不論
    整個承攬報酬為何，均固定利潤15000 元，豈不做越多，賺
    越少，不如做少一點，反而仍可獲得15000 元的利潤？此觀
    土木技師公會之鑑定報告係按承攬報酬總數之15% 計算廠商
    管理費及利潤，可知較符工程慣例及社會經驗法則。相較於
    台灣省土木技師公會之鑑定報告書及鑑定過程，台灣省建築
    師公會之鑑定顯較草率，應以台灣省土木技師公會之報告較
    可採。
四、訴之聲明：
(一)、被告應給付原告502,144 元，及自起訴狀繕本送達翌日起至
    清償日止，按年息百分之5 計算之利息。
(二)、訴訟費用由被告負擔。
(三)、原告願供擔保請准宣告假執行。
貳、被告方面：
一、系爭房屋於交屋時並無瑕疵存在，且被告無任何保證品質之
    情事，原告主張民法第359條、第360條物之瑕疵擔保責任，
    洵屬無據：
(一)、按物之出賣人就出賣標的物所負之物之瑕疵擔保責任，以該
    瑕疵於「危險移轉時」存在者為限，此觀民法第354條規定
    自明。倘瑕疵係於危險移轉後，始行發生，即非出賣人應負
    物之瑕疵擔保責任範疇。最高法院95年度台上字第951號判
    決要旨參照。次按，民法第360條係就約定物之瑕疵擔保責
    任所為之特別規定，固須出賣人就買賣標的物曾與買受人約
    定，保證有某種品質，而其物又欠缺其所保證品質時，買受
    人始得依該條規定向出賣人請求不履行之損害賠償。至出賣
    人與買受人間有無此項保證品質之特約，應以契約內容及當
    事人立約當時之事實及其他一切證據資料為其判斷之標準。
    至於約定方式，不問係由出賣人主動提出保證，或由買受人
    要求其品質，而出賣人予以同意，均無不可。最高法院83年
    度台上字第1707號判決意旨可參。
(二)、經查，系爭契約書內容既已記載：「…第9條：點交房屋事
    項(一)乙方應於使用執照核准後3個月內通知甲方交屋。甲方
    同意自乙方通知交屋日期7日內，辦妥一切交屋手續，…(二)
    乙方點交屋後，如甲方本戶房屋進行裝修，致造成鄰戶之損
    失，甲方應負賠償及恢復原狀之責任。…第20條：驗收賣方
    依約完成本戶一切主建物、附屬建物之設備及領得使用執照
    並接通自來水、電力、於有天然瓦斯地區，並應達成瓦斯配
    管之可接通狀態及完成契約、廣告圖說所示之設施後，應通
    知買方進行驗收手續。買方就本契約所載之房屋有瑕疵或未
    盡事宜，載明於驗收單上要求賣方限期完成修繕，並得於自
    備款部分保留房地總價百分之5作為交屋保留款。…」且被
    告將系爭房屋出售予原告時，已依約通知原告前來驗收，而
    原告於驗收完後，亦未表示系爭房屋有任何瑕疵或未盡事宜
    ，並將上開情事載明於驗收單，更未將自備款部分保留房地
    總價百分之5 作為交屋保留款，顯見原告於交屋時已認為系
    爭房屋並無物之瑕疵存在。又原告主張之瑕疵部分位於冷氣
    附近，因係冷氣造成。另考量系爭房屋總價金達2,660,000
    元，原告復非涉世未深之年輕人，於買賣系爭房屋前，自會
    廣泛收集資訊，充份了解後方予以購買。揆諸上情，並參酌
    民法第354 條、第360 條、第373 條法文及前揭最高法院判
    決意旨，可知被告交付予原告之系爭房屋，確實並未存在物
    之瑕疵，且被告復無任何保證品質之情事。
(三)、原告雖以被告提供之建材表上載有：「屋頂：防水責任施工
    , 加覆PU防水隔熱層…施工嚴謹，防水、隔熱效果佳。」等
    語，據以認為被告於出賣系爭房屋時，已保證系爭房屋無漏
    水瑕疵。惟查，前開建材表僅係補充說明系爭契約書第2 條
    及第21條之內容，故其上之記載僅為一般房屋預定買賣契約
    書之條件，並不能以此認定兩造間有保證品質之特約存在。
(四)、原告雖另主張依系爭鑑定報告結果，系爭房屋確實存在有瑕
    疵，惟基於以下臚列說明，可知系爭鑑定報告結果尚難採為
    對原告有利之認定：
  1.查民事訴訟法第358條，89年修正時之修正理由略為，「…
    按私文書內本人之簽名、蓋章或按指印，若於當事人間無爭
    執或經證明屬實者，依本條第1 項規定，該文書被推定為真
    正。基於當事人就有關其本人之簽名、蓋章或按指印等事項
    ，應有所知悉之理，當事人就文書內其本人之簽名、蓋章或
    按指印應為陳述，俾使法院決定得否依本條第一項推定文書
    為真正；若當事人就其本人之簽名、蓋章或按指印為不知或
    不記憶之陳述者，應授權法院得審酌情形斷定該簽名、蓋章
    或按指印應否推定為真正，爰增設第2 項，俾資適用。」則
    依前揭說明，可知民事訴訟法第358 條立法之目的，係禁止
    當事人就其本人或其代理人之簽名隨便否認其真正，以免浪
    費司法資源。然觀諸系爭鑑定報告，其上並無被告或其代理
    人之簽名、蓋章或按指印，且原告業已自承，鑑定時並未通
    知被告到場，則被告既否認系爭鑑定報形式之真正，原告主
    張依民事訴訟法第358條規定，系爭鑑定報告具有證據能力
    ，顯與前揭立法理由有所相悖，不足採信。
  2.原告所提出之臺灣省土木技師公會結構安全鑑定報告書，並
    未經公證，也未有被告本人或代理人之簽名，根本無從適用
    民事訴訟法第358 條。被告係主張臺灣省土木技師公會結構
    安全鑑定報告書（案號：98-0174 ），其上並無被告或其代
    理人之簽名、蓋章或按指印，甚至原告也在上次庭期自承，
    鑑定時並未通知被告到場，則被告否認由原告自行出資僱請
    所製作之結構安全鑑定報告書（案號：98-0174 ）之形式真
    正及實質真正，實與民事訴訟法第358 條無涉。臺灣省土木
    技師公會結構安全鑑定報告書，係原告於訴訟程序外，單方
    出資僱請該公會製作，於該結構安全鑑定報告書製作之過程
    中，從未有讓被告表示意見之機會，再加上該份報告書鑑定
    之目的為「結構安全鑑定」，與本案雙方所爭執是否有漏水
    ？漏水原因為何之「漏水原因鑑定」並不相同，鑑定結論也
    多所猜測，並不具有公正性，故亦無實質上之證據力。
  3.又系爭鑑定報告係由原告單方委任，且未通知被告到場陳述
    意見之情形下所做成，客觀公正性本尚待探求。另觀諸系爭
    鑑定報告結論中，「…(四)防水施工不良造成雨季來臨房屋滲
    水問題屬建商之責任。1 防水層施工時必須考慮防水材本身
    的搭接，與其他工項如門窗、落水頭及石材等之收邊處理之
    細節設計圖（民間建案很多設計圖都沒有防水設計）。…3
    依工程慣例，一般防水專業小包也許對本業很清楚，但對他
    項工程（結構、裝修施工細節、門窗、水電收邊細節）如何
    整體考慮，以及施工過程界面需求，某些必須加強的地方，
    就不一定清楚了，工程師對各界面未嚴密整合，均會造成複
    雜性的漏水問題。4 施工單位如果未負責施工圖謹慎審查，
    材料使用品質檢查，各界面的需求，那導致漏水的原因錯綜
    複雜，實不易查出漏水的來龍去脈。…」云云，於未洽被告
    或其承包商表示意見情形下，即自行抽象理論猜測漏水可能
    之原因，復未說明是否排除原告自行施工導致房屋受損之可
    能，更未具體指出施工有何不當之處，並越俎代庖代法院認
    定責任歸屬，更可證其內容並非公正客觀。
(五)、中華民國土木技師公會全國聯合會土技全聯（99）字第0497
    號鑑定報告書鑑定程序有違失，未通知被告到場，且證人張
    錦無法明確說明為何地震因素僅佔10％；再者，裂縫寬度
    多為0.35mm以下，然修復費用卻以整面計算不合比例原則。
    公會未曾做過鑑定事項為分析比較兩份報告，故鑑定報告此
    部分的結論也不可採。
二、退步而言，縱認系爭房屋確實存在有物之瑕疵，然原告之物
    之瑕疵擔保責任請求權依民法第365 條規定，業已罹於時效
    ：
(一)、按民法第365條規定，買受人因物有瑕疵，而得解除契約或
    請求減少價金者，其解除權或請求權，於買受人依第356條
    規定為通知後6個月間不行使或自物之交付時起經過5年而消
    滅。…上訴人遲至97年1月18日始以準備書狀為解除契約之
    意思表示，顯逾民法第365條規定之6個月期間，則上訴人所
    為解除契約之意思表示，應不合法。最高法院98年度台上字
    第1214號判決意旨參照。
(二)、查原告既已自承其於97年10月間即發現系爭房屋之屋頂及牆
    壁有漏水現象，且牆面及樑柱皆有剪力裂縫，並於同年11月
    19日通知廖素珍處理。然自前該通知行為後，迄提起本件訴
    訟之日間隔已達11個月，期間原告未曾依民法第359 條主張
    解除契約或減少價金。據此，依民法第365 條規定其前揭最
    高法院判決意旨，原告之解除權或請求權應認為己經罹逾時
    效。
三、關於原告指稱被告於原告起訴前對系爭瑕疵置之不理，並非
    事實，系爭房屋之預定買賣契約書第10條雖約定有保固1 年
    之期限；惟查，系爭房屋早於95年間即交付予原告，原告遲
    至2 年8 個月後，始主張物之瑕疵，除與一般經驗法則不符
    之外，亦早已經過兩造約定之保固期限。嗣原告雖另要求被
    告需再保固5 年云云，惟前開要求不僅增加被告原本契約上
    所無之責任，且亦有失公平合理原則。被告基於商譽之維護
    ，仍出席多次協調會，此有新竹縣政府消費申訴案件協調紀
    錄書可證，並未對被告之反應置之不理，反而是原告自己於
    98年5 月15日協調會時未到場。又上開協調會後，被告基於
    道義上之理由及商譽維護，也洽請營造廠至系爭房屋協助處
    理原告指稱之問題2 次，然後續要再進行處理時，即與原告
    連繫不上。原告明知上開情事，竟任意指稱被告於原告起訴
    前對系爭瑕疵置之不理，實與事實不符。原告雖另主張依民
    法第226 條第2 項規定，被告應負債務不履行之損害賠償責
    任，惟原告僅空言指摘，未詳加說明，並未負起實質之舉證
    責任，是該部分尚難採為對原告有利之認定。
四、「查民法第360 條係就約定物之瑕疵擔保責任所為之特別規
    定，固須出賣人就買賣標的物曾與買受人約定，保證有某種
    品質，而其物又欠缺其所保證品質時，買受人始得依該條規
    定向出賣人請求不履行之損害賠償。至出賣人與買受人間有
    無此項保證品質之特約，應以契約內容及當事人立約當時之
    事實及其他一切證據資料為其判斷之標準。至於約定方式，
    不問係由出賣人主動提出保證，或由買受人要求其品質，而
    出賣人予以同意，均無不可。」，最高法院83年度台上字第
    1707號判決參照。原告以原證7 建材表載有：「屋頂：防水
    責任施工，加覆PU防水隔熱層... 施工嚴謹，防水、隔熱效
    果佳。」等語，認為被告廖袁惠美在出賣系爭房屋時，已保
    證其房屋無漏水瑕疵云云。惟查原證7 之建材表僅在補充說
    明房屋預定買賣契約書第2 條及第21條之內容，也未有任何
    保證字樣，故其上之記載僅為一般房屋預定買賣契約書之條
    件而己，並非被告就該建材與原告約定保證有某種品質，並
    不能認為是有保證品質特約存在，原告對此顯然有所誤解。
    查原告所稱依社會經驗法則，房屋應具防水避雨功能，出售
    房屋當然有此項品質之保證存在云云，更屬無稽。蓋依最高
    法院見解，出賣人與買受人間有無此項保證品質之特約，應
    以契約內容及當事人立約當時之事實及其他一切證據資料為
    其判斷之標準，而非原告所稱之社會經驗法則，併此敘明被
    告並無任何保證品質之情事，原告自無從主張依民法第360
    條主張損害賠償。
五、「因可歸責於債務人之事由，致為不完全給付者，債權人得
    依關於給付遲延或給付不能之規定行使其權利。」、「因可
    歸責於債務人之事由，致給付不能者，債權人得請求賠償損
    害。」，民法第227 條第1 項及第226 條第1 項參照。「..
    ....按不完全給付，有瑕疵給付及加害給付二種，瑕疵給付
    ，僅發生原來債務不履行之損害，可分別情形，如其不完全
    給付之情形可能補正者，債權人可依遲延之法則行使其權利
    ；如其給付不完全之情形不能補正者，則依給付不能之法則
    行使權利，為期明確，爰修定本條為不完全給付之規定。..
    . 」民法第227 條第2 項修正理由參照。本件漏水之瑕疵經
    臺灣省建築師公會鑑定後，其主因為地震產生之牆壁及樓版
    裂縫，並非被告施工不良，則並非可歸責於被告。退萬步言
    ，縱認係因可歸責於債務人之事由，而為不完全給付，然系
    爭不完全給付之瑕疵仍可修復，原告無從依給付不能之法則
    行使權利，否則何以原告於起訴狀中欲請求修復費用？且臺
    灣省建築師公會所作之漏水損害事件鑑定報告書也已對修復
    費用表示意見，顯見系爭瑕疵並非不可補正，且被告也多次
    表示，雖已過保固期限，仍願意幫忙維修。原告主張依民法
    第227 條第1 項，第226 條第1 項，請求給付不能之損害賠
    償，並無理由。
六、查「因可歸責於債務人之事由，致為不完全給付者，債權人
    得依關於給付遲延或給付不能之規定行使其權利。因不完全
    給付而生前項以外之損害者，債權人並得請求賠償。」民法
    第227 條定有明文。二、復查「..... 二、不完全給付如為
    加害給付，除發生原來債務不履行之損害外，更發生超過履
    行利益之損害，例如出賣人交付病雞致買受人之雞群亦感染
    而死亡，或出賣人未告知機器之特殊使用方法，致買受人因
    使用方法不當引起機器爆破，傷害買受人之人身或其他財產
    等是....」民法第227 條第2 項修正理由參照。三、再查原
    告認為系爭房屋價值之減損為加害給付云云，然除系爭不完
    全給付無法歸責於債務人外，退萬步言，原告針對漏水導致
    系爭房屋價值減損之因果關係尚無法證明，蓋其因果關係並
    不如出賣人交付病雞「致」買受人之雞群感染而死亡，或出
    賣人未告知機器之特殊使用方法，「致」買受人因使用方法
    不當引起機器爆破，傷害買受人之人身或其他財產等如此明
    確。因影響房價漲跌之因素眾多，交通便利與否、週遭環境
    之發展、住戶之素質、附近房價之漲跌等均會影響系爭房屋
    之價值，則原告如何排除上開眾多因素，而將系爭房價之價
    值減損全歸咎於漏水？而認二者之間具有因果關係？並進而
    認其為加害給付？蓋原告雖提出證人洪加興技師之證詞，然
    證人之證詞多係自行推論之詞，並不可採，且其證詞之偏頗
    已如前述，甚至證人所為之鑑定報告，與鈞院職權囑託公正
    第三人所為之鑑定報告，二者完全不同，故無從以證人證詞
    即認二者間具有因果關係。
七、臺灣省建築師公會會同原被告雙方進行鑑定，並出具鑑定報
    告書，認其主因為因地震產生之牆壁及樓版裂縫，並非被告
    施工不良，故並無再鑑定之必要。又原告空言以湖口國小監
    測站自94年至98年間僅發生6 次地震，且均僅為3 級為由，
    質疑臺灣省建築師公會之鑑定報告，然原告未附任何證據佐
    證其所言為真，退萬步言，新竹縣市之地震測站，除湖口國
    小監測站外，尚有23個地震監測站，而其所測的結果也會影
    響週遭房子的情況，甚而震度更大，影響範圍更廣，原告卻
    故意略而不提，顯然避重就輕。次查3 級震度也非如原告所
    述，人尚可能因行進間而無法感覺到云云，其實3 級震度已
    足以造成「人的感受：幾乎所有的人都感覺搖晃，有的人會
    有恐懼感。屋內情形：房屋震動，碗盤門窗發出聲音，懸掛
    物搖擺。屋外情形：靜止的汽車明顯搖動，電線略有搖晃。
    」此有交通部中央氣象局地震震度分級表可證，綜上，則原
    告所言並不足採。蓋鑑定報告第4 頁(一)漏水原因研判已先敘
    明「系爭建物牆壁及樓版裂縫是由地震產生，而非被告施工
    不良」，再者(1)（請參見鑑定報告第5 頁）先敘述本件系爭
    建築物屋頂是舖PU彈性防水膜，且至原告發生漏水問題，已
    超過2 年以上的防水保固期限，故也不能歸咎於被告施工不
    良，而漏水原因(2)則陳述過2 年以上防水保固期限後，為何
    會造成漏水的原因，係因女兒牆或樓梯間外牆之粉刷表層可
    能有裂痕或混凝土脆弱處（前已先行敘及裂痕等的造成係因
    地震所致），在過2 年以上防水保固期限後防水性能不足，
    加上下雨造成。再者(3)在過2 年以上防水保固期限後，原屋
    頂排水落水頭接管處PU防水膜可能有孔隙，經長期潮濕或泡
    水所致。綜上，則系爭鑑定報告並無任何矛盾之處。
八、答辯聲明：
(一)、原告之訴及假執行之聲請均駁回。
(二)、訴訟費用由原告負擔。
(三)、如受不利判決，願供擔保請准宣告免為假執行。
、兩造不爭執事項：
一、原告於94年11月21日與訴外人廖素珍簽訂房屋預定買賣合約
    之系爭契約書，由原告以2,660,000 元價格向廖素珍承購坐
    落新竹縣湖口鄉○○○街9 號5 樓之預售屋，廖素珍以被告
    名義簽署系爭契約書，並要求原告應將價金餘款1,997,836
    元匯入被告之帳戶內，此外系爭契約書第6 條並載明：「乙
    方（即債務人）施工標準悉依新竹縣政府工務局核准之設計
    圖說明及附件之建材說明書…」被告並出具有建材表，內容
    記載有：「屋頂：防水責任施工，加覆PU防水隔熱層…施工
    嚴謹，防水、隔熱效果佳」等字樣。
二、訴外人廖素珍於95年2 月20日將系爭房屋移轉登記予原告，
    原告則於同年月23日支付剩餘價金1,997,836 元，其後廖素
    珍於同年3 月間將系爭房屋交付予原告。
三、97年11月19日原告以其於97年10月間發現系爭房屋之屋頂及
    牆壁有滲水，且牆面及樑柱均有剪力裂縫為由通知廖素珍前
    往處理，嗣原告並曾向新竹縣政府申請調解，廖素珍於98年
    1月12日召開之消費者申訴協調會中同意於7日內至系爭房屋
    現場勘查，勘驗後15日內提出修復之方案。廖素珍亦於同年
    月18日前往勘查，然迄未進行修復。
肆、本件爭點：
一、系爭房屋於交付時是否有原告主張之漏水瑕疵存在？造成系
    爭房屋漏水原因？臺灣省土木技師公會98年4 月14日（98）
    省土技字第1908號鑑定報告書及中華民國土木技師公會全國
    聯合會99年11月19日土技全聯（99）字第0497號鑑定報告書
    有無證據能力？該鑑定報告書之證明力如何？
二、系爭房屋漏水是否應屬被告保證品質特約？被告就系爭房屋
    漏水瑕疵是否負瑕疵擔保責任？原告對於被告之瑕疵損害擔
    保請求權是否已罹於時效或已逾民法第365 條之法定期間？
三、原告請求被告賠償系爭房屋漏水之修復費用502,144 元是否
    有理由？
伍、法院之判斷：
一、系爭房屋於交付時是否有原告主張之漏水瑕疵存在？造成系
    爭房屋漏水原因？臺灣省土木技師公會98年4 月14日（98）
    省土技字第1908號鑑定報告書及中華民國土木技師公會全國
    聯合會99年11月19日土技全聯（99）字第0497號鑑定報告書
    有無證據能力？該鑑定報告書之證明力如何？
(一)、按當事人提出之私文書，必先證其真正而無瑕疵者，始有訴
    訟法上之形式證據力，更須其內容與待證事實有關，且屬可
    信者，始有實質證據力之可言。查原告提出之98年4 月14日
    （98）省土技字第1908號臺灣省土木技師公會鑑定報告書蓋
    有臺灣省土木技師公會大印，其確由臺灣省土木技師公會指
    派鑑定人土木技師洪加興鑑定，其上有鑑定人土木技師洪加
    興簽章，此部分被告無爭執，被告雖辯稱該鑑定報告書係由
    原告單方委任，未通知被告表示意見，鑑定報告書上並無被
    告或其代理人之簽名、蓋章或按指印。然經本院傳喚鑑定人
    洪加興，並經被告訴訟代理人當庭詢問鑑定人（詳如後述）
    ，前開鑑定報告確係真正，依民事訴訟法第358 條第1 項有
    訴訟法上之形式證據力。又中華民國土木技師公會全國聯合
    會99年11月19日土技全聯（99）字第0497號鑑定報告書，係
    由中華民國土木技師公會全國聯合會指派張錦鑑定，其上
    蓋有中華民國土木技師公會全國聯合會大印，且經本院傳喚
    鑑定人張錦，並經被告訴訟代理人當庭詢問鑑定人張錦
    （詳如後述），前開鑑定報告書確係真正，依民事訴訟法第
    358 條第1 項有訴訟法上之形式證據力。
(二)、臺灣省土木技師公會98年4 月14日（98）省土技字第1908號
    鑑定報告書十. 鑑定結論記載：(一)地震力係數Z ＝0.33，應
    採建築技術規則之設計地震力。(二)由檢測結構，混凝土鑽心
    取樣試體抗強度試驗混凝土強度應符合設計要求。(三)結構體
    鋼筋排列探測結果雖箍筋排列＃3@約17cm，雖有偏差，但不
    影響結構安全。(四)防水施工不良造成雨季來臨房屋滲水問題
    屬建商之責任。(1)防水層施工時必須考慮防水材本身的搭接
    ，與其他工項如門窗、落水頭及石材等之收邊處理的細節設
    計圖。(2)砌牆勾縫、水泥沙漿密實度、RC牆有龜裂蜂窩處理
    ，施工縫界面均須整合。(3)依工程慣例，一般防水專業小包
    也許對本業很清楚，但對他項工程（結構、裝修施工細節、
    門窗、水電收邊細節）如何整體考慮，以及施工過中界面需
    求，某些必須加強的地方，就不一定清楚了，工程師對各界
    面未嚴密整合，均會造成複雜性的漏水問題。(4)施工單位如
    果未負責施工圖謹慎審查，材料使用品質檢查，各界面的需
    求，導致漏水的原因錯綜複雜，實不易查出漏水的來龍去脈
    。(5)因施工不當非一年或兩年就馬上呈現，因砂漿不密實，
    當雨天時收邊不良施工處水份進入會慢慢有白華及滲水出現
    ，承包商應負責任。(6)建築工程須有經驗工程師整合監造，
    祇發小包是不能建出一棟完美的房屋。漏水的複雜現象均是
    品質及施工不良，界面整合不善產生的。(7)本鑑定案建築結
    構物瑕疵原因應是施工不良造成，而防水工程之工程契約一
    般均要求五年的責任保證，故承包商應擔此不施工之責任。
    十一.建商施工不良費用鑑估計502,144 元（如表列）。
(三)、證人洪加興於本院審理中證稱：依鑑定結果，系爭房屋屬於
    鋼筋混凝土結構，基本上設計耐震強度係數0.33，合乎建築
    技術規定。房屋混凝土現場平均是240.33kg/c㎡，小於245k
    g/c ㎡，符合規定。透過鋼筋掃瞄結果實際使用鋼筋量主筋
    大於原來設計的量，而箍筋誤差在容許範圍內。問題出在屋
    頂防水層施工不良，包括中間的防水材料搭接、砌牆勾縫和
    水泥密度不足，導致不到3 年已經發生所謂的壁癌（白華）
    ，導致雨季時會滲水相當明顯，表示建商尤其是小包在施作
    屋頂防水層的施工大樣圖沒有依照合約圖說來執行。習慣上
    我個人在工程查核作業中，我會要求廠商將上面的缺點打掉
    重新施作，這是我們在施工查核作業中所做的判斷。漏水的
    部分屋頂、牆壁都有，漏水的程度已經如下小雨的情形，牆
    壁上面都可以看到水漬，但是水還不會滴下來。當時我在鑑
    定的時候還不是下大雨，只有下點下雨，當時屋內就會有水
    漬，以前留下來，還有現場也有，範圍部分整個5 樓頂都是
    滲水。系爭房屋是頂樓，水塔在屋頂，系爭房屋連屋頂、浴
    廁都在漏水，因為水無法排除，修復的部分需要防水層打掉
    、重做，就可以處理，而且需要專業廠商去做才有辦法，我
    們當時估計的費用是50萬2 千元左右。漏水對於屋子鋼筋會
    腐蝕，房子一般壽命60年，但是漏水會使房子壽命減少一半
    ，也會影響房價等，漏水部分很嚴重。當時我鑑定的時候，
    建商並沒有去，屋主是向我們省公會請求鑑定。當時我鑑定
    的時候看到牆壁水漬，這問題很明顯，不用再進一步去看被
    告訴訟代理人所述的防水層、工序等部分是否會造成房屋之
    安全結構，因為系爭房屋只有2 年的房子，不應該有這樣的
    狀況。施工大樣圖一定要小包提供給建築師審定之後才能具
    體施工等語（見本院99年2 月22日言詞辯論筆錄）。
(四)、經被告訴訟代理人當庭詢問證人洪加興以下問題：(1)學經歷
    ，證人洪加興答：我是57年中興大學土木系畢業，該年畢業
    之後特考之後分發到臺灣省公共工程局（本局68年改制為臺
    灣省住宅及都市發展局）一直到83年，簡任正工程司兼副處
    長退休。(2)對於該份鑑定報告之鑑定目的，是否為結構安全
    鑑定，而非漏水原因及損害原因修復鑑定？證人洪加興答：
    不是，當時附件1 聲請函中有載明是申請現況鑑定及安全性
    。結構部分安全沒有瑕疵，是只有防水施工的瑕疵是不可被
    原諒的。(3)是否從事漏水原因及損害修復鑑定？證人洪加興
    答：有。(4)漏水原因、損害修復鑑定與結構安全鑑定程序是
    否相同？證人洪加興答：程序上差不多，只不過漏水程序上
    涉及一些管路打除要經過屋主同意，比較複雜，因為要打掉
    的話，房子暫時不能住，會影響起居。(5)本件如何排除漏水
    原因是由冷氣管線或由其他管線所造成？證人洪加興答：基
    本上我們從屋頂的部分就可以看出整個樓梯間，（附件35照
    片等）表示屋頂防水層缺少壓樑，研判施工上沒有好好作，
    因為防水層最少要15公分以上，必須要有壓樑固定，類似雨
    遮，但是明顯並沒有作。(6)牆面的漏水是否不能排除可能是
    由冷氣管線或其他管線所造成？證人洪加興答：窗戶下面的
    填塞劑沒有塞滿，所以也會從該處漏水，所以漏水非常明顯
    ，而且我在鑑定前天也有下小雨，所以才會這麼明顯，冷氣
    管線漏水不可能會有這麼嚴重的情形。(7)是否知悉系爭建物
    施工防水材料及工序為何？證人洪加興答：我不知道，因為
    屋主並沒有提供本系爭防水層工程施工大樣圖，所以無法瞭
    解。此部分會有影響，因為施工圖畫出來之後，工序有沒有
    按照作，所以並無從得知。我們在做施工查核的時候，廠商
    一定要提供施工圖，這樣我們查核才有辦法瞭解，是否有按
    照工序來施工。但是系爭房屋的瑕疵是很明顯的，結構設計
    本身並沒有大瑕疵，因為鋼筋量比原來的設計量還要多一點
    ，只是防水層做的不好，也不知道他們怎麼做，我們從外表
    就可以知道防水層隨便作，做的很隨便。(8)你作過幾次類似
    本案的結構安全鑑定？證人洪加興答：我蓋國宅不知道蓋了
    多少，太多了。我退休之後也有到東帝士當經理，這種小事
    情我看太多了，結構上並沒有瑕疵，只有防水層的瑕疵。(9)
    你作過幾次漏水、損害修復鑑定？證人洪加興答：次數多到
    數不出來，現職為行政院公共工程委員會的工程查核小組（
    見本院99年2 月22日言詞辯論筆錄）。
(五)、又依中華民國土木技師公會全國聯合會（99年11月19日（土
    技全聯（99）字第0497號）鑑定報告書鑑定結果記載：(一)房
    屋牆壁及頂版漏水原因，誠如台灣省土木技師公會鑑定報告
    主文十. 鑑定結果(四)所述，承包商施工不良所佔比例甚高，
    地震力因素造成牆壁裂縫之比例僅約佔10％。(2).Z＝地震力
    係數→係在計算地震力時提供的工址水平加速度係數。(二)房
    屋漏水瑕疵修復所需之費用及修復工程所需時間各為何？房
    屋漏水瑕疵修復所需之費用約為350,000 元，包括外牆塗EP
    0XY 防水漆及室內裂縫、漏水部份重新以披土油漆處理，修
    復時間約需30天（外牆防水處理必須俟連續晴天至少7 天以
    上方能有效）。(三)分析說明98年4 月14日臺灣省土木技師公
    會98 -0714號鑑定報告書與99年4 月15日臺灣省建築師公會
    新竹縣辦事處鑑定報告書，所載之漏水原因，何者較為合理
    可採？本鑑定研判應以臺灣省土木技師公會之分析較為合理
    可採，雖地震力也是造成牆壁裂縫原因之一，但以本案其裂
    縫大多為0.1 －0.3 mm以下裂縫居多，且地震所產生之裂縫
    大多為45度之斜裂，而本案之裂縫並不屬於45度斜裂。又依
    交通部中央氣象局00000000-00000000 所提供新竹縣湖口國
    小地震監測站資料顯示，其震度均在3 以下，故研判受地震
    力之影響不大。臺灣省建築師公會新竹辦事處鑑定報告書所
    載之各項修復費用因無單價分析，故是否合理無法評估，但
    第四、五兩項依工程慣例，均需列計（另本鑑定報告書之所
    列修復單價，係參考台北市政府工務局審定之單價編列，其
    中外牆塗EP0XY 單價，係參考台灣省土木技師公會及建築師
    公會之鑑定報告書單價而估列。）
(六)、證人張錦於本院審理中證稱：我是自由業、全國聯合會的
    副理事長，我有土木技師資格，服務公路總局30年，從事房
    屋修繕、公路橋樑、隧道等工程設計、監造、施工。室內牆
    壁裂縫也要用EP0XY （環氧樹脂）來修復，因為EP0XY 是有
    強度的材料，系爭房屋牆壁裂縫並不需要用EP0XY 來修復，
    我有到系爭房屋去看牆壁裂縫狀況，一般房子裂縫都用披土
    、油漆修復。因為EP0XY 是很貴的材料，系爭房屋裂縫寬度
    在0.35mm以下，用披土油漆就可以解決，EP0XY 材料是用在
    結構性裂縫修復，例如樑柱裂縫一般0.35mm以上就會用EP0X
    Y 補強。牆壁裂縫很少會用EP0XY ，如果牆壁裂縫很大，大
    於0.35mm以上會用無收縮水泥沙漿填補去修復等語（見本院
    99年12月22日言詞辯論筆錄）。
(七)、經被告訴訟代理人當庭詢問證人張錦以下問題：(1)對（中
    華民國土木技師公會全國聯合會鑑定報告）結論1 地震力因
    素造成牆壁裂縫之比例僅約占10％之比例如何計算得出？證
    人張錦答：地震裂縫會產生45度的斜線，系爭房屋裂縫並
    不是這種情形，根據我們的經驗而且我們去調氣象局的地震
    資料，湖口地區地震規模震度都是小於3 以下，所以系爭房
    屋事實上並不是地震造成的裂縫。(2)附件8 的氣象局資料是
    你們函調還是由原告提供？為何只有調湖口地區的地震情形
    ？新竹市氣象監測站有24個，若新竹其他測站發生地震，是
    否會影響湖口？證人張錦答：這是我們自己去調。因為法
    院請我們鑑定的系爭房屋是在湖口，湖口已經有監測站，如
    果沒有偵測到的話，並不代表其他地區的震度會對湖口有影
    響。(3)依照片、調查紀錄表所示裂縫寬度僅有0.35mm以下，
    為何計算修復項目時，外牆部分是以整個面積計算，內牆計
    算以裂縫的寬度長短無法搭配？證人張錦答：外牆裂縫會
    造成房子漏水，所以外牆塗EP0XY （環氧樹脂）搭架要從1
    樓到5 樓，不能只有搭5 樓，也不可能。(4)內牆修復費用之
    計算是以整面作計算，與寬度裂縫多為0.35mm以下則此項計
    算是否合理？證人張錦答：鑑定報告的修復原則就是披土
    油漆以整面計算，一般外牆裂縫無法一一用人工修補，當然
    是用整面去修補。內牆也是一樣，外牆只是塗EP0XY ，並沒
    有披土，外牆有紫外線的問題，而且EP0XY 本身有抗張的作
    用，這樣才不會再產生裂縫。內牆披土、油漆並不能只有裂
    哪裡就塗哪裡，要整面披土、油漆。(5)修復項目報告中的第
    6 點，其他零星修繕如何估計，稅捐管理費用為何10％？營
    業稅不是只有5 ％而已？證人張錦答：這是鑑定手冊的規
    定（見本院99年12月22日言詞辯論筆錄）。(6)你以往是否曾
    經做過鑑定事項為分析比較兩份鑑定報告之鑑定？證人張錦
    答：我們公會不會作這種事情，因為鑑定每個人的素養、
    鑑定結果都不一樣，因為本身是被合法認定的，所以鑑定出
    來都是對的，我們也不會去批評別人所作的鑑定是對的還是
    錯的。(7)為何鑑定結果3 ，你會認為臺灣省土木技師公會的
    鑑定較為合理可採？證人張錦答：這是法院要我們回答的
    （見本院99年12月22日言詞辯論筆錄）。
(八)、至於臺灣省建築師公會99年4 月15日出具之鑑定報告書，其
    就系爭房屋滲漏水及裂縫位置之拍照、標示甚為粗略，就漏
    水原因分析為：系爭房屋漏水問題僅與下雨滲水有關，非水
    管漏水，參考土木技師公會98省土技字第1908號鑑定告書，
    系爭房屋混凝土強度試驗及鋼筋掃瞄結果，施工品質尚無大
    礙，應以地震產生之牆壁及樓版裂縫為本案漏水主因。本案
    屋頂係舖PU彈性防水膜，然其防水有效年限一般為2 至5 年
    ；系爭房屋於94年12月27日竣工，95年3 月完成交屋後，至
    原告於97年10月開始發現有漏水問題，已經2 年以上之防水
    保固期限，不得完全歸咎於被告施工不良；研判本案屋頂漏
    水可能原因如下：(1)原屋頂保護層PU防水膜可能有磨損或老
    化裂痕，經雨季長期潮濕或大雨排水不良泡水，雨水得以滲
    入。(2)原屋頂女兒牆或樓梯間外牆之粉刷表層可能有裂痕或
    混凝土脆弱處，防水性能不足，經長期下面潮濕，雨水得以
    滲入。(3)原屋頂排水落水頭接管處PU防水膜可能有孔隙，經
    長期潮濕或泡水，雨水將滲入。雨水滲入PU後，停滯於樓版
    內無法排除，水氣滲透至樓版裂縫處或混凝土脆弱點才得以
    滲出，產生屋頂漏水問題。然查，地震須達5 級之強度始會
    使部分牆壁產生裂痕，而新竹縣湖口地區94年1 月1 日至98
    年12月31日僅有5 次震度3 級之地震，使部分牆壁產生裂痕
    等情，有交通部中央氣象局99年5 月5 日中象參字第099000
    5369號函及函附地震震度分級表（2000年8 月1 日公告）、
    新竹市震度三級以上強震資料附卷足憑，因此尚難認係地震
    而致系爭房屋產生裂痕及滲漏水現象。況且，被告所施作之
    PU彈性防水膜縱然防水有效年限一般為2 至5 年，惟被告所
    施作之PU彈性防水膜於系爭房屋後2 年餘即已發生磨損老化
    裂痕，並因此而產生滲漏水情形，倘如臺灣省建築師公會鑑
    定報告記載：將之歸因為已過防水保固期限，不得完全歸咎
    於被告施工不良云云，則豈不認新買之房屋於完工2 年後因
    建商施作之防水膜磨損老化，必然產生滲漏水，凡此均由消
    費者之買方自行負責，顯不合理。再者，前開鑑定報告亦認
    系爭房屋原屋頂女兒牆或樓梯間外牆之粉刷表層可能有裂痕
    或混凝土脆弱處，防水性能不足，經長期下雨潮濕，雨水得
    以滲入，原屋頂排水落水頭接管處PU防水膜可能有孔隙，經
    長期潮濕或泡水，雨水將滲入。雨水滲入PU後，停滯於樓版
    內無法排除，水氣滲透至樓版裂縫處或混凝土脆弱點才得以
    滲出，產生屋頂漏水問題等語；然而類此防水材搭接，落水
    頭及石材等之收邊處理細節、砌牆勾縫、水泥沙漿密實度、
    RC牆有龜裂蜂窩處理，施工縫界面整合等，實係建商應予負
    責事項。由此以觀．在在足認被告之施工品質顯有瑕疵。被
    告雖抗辯系爭房屋滲漏水係因冷氣、地震等原因所致，亦始
    終未能舉證證明，自難憑信。
(九)、綜上以觀，臺灣省土木技師公會98年4 月14日（98）省土技
    字第1908號鑑定報告書及中華民國土木技師公會全國聯合會
    99年11月19日土技全聯（99）字第0497號鑑定報告書，就系
    爭房屋牆面及頂版漏水原因認定係承包商施工不良，堪以採
    信。
二、系爭房屋漏水是否應屬被告保證品質特約？被告就系爭房屋
    漏水瑕疵是否負瑕疵擔保責任？原告對於被告之瑕疵擔保請
    求權是否已罹於時效或已逾民法第365 條之法定期間？
(一)、按物之出賣人對於買受人，應擔保其物於危險移轉於買受人
    時，無滅失或減少其價值之瑕疵，亦無滅失或減少其通常效
    用或契約預定效用之瑕疵，此觀民法第354 條第1 項前段規
    定甚明。又所謂物之瑕疵係指存在於物之缺點而言，凡依通
    常交易觀念，或依當事人之決定，認為物應具備之價值、效
    用或品質而不具備者，即為物有瑕疵（最高法院73年台上字
    第1173號判例參照）。另按民法第354 條第1 項規定瑕疵擔
    保責任，係為補充當事人之意思表示而設，除當事人有免除
    擔保責任之特約外，出賣人當然有此責任，不得謂當事人未
    訂有出賣人應負擔保責任之特約，出賣人即無此種責任。同
    條第2 項固規定，出賣人並應擔保其物於危險移轉時，具有
    其保證之品質。惟此乃在出賣人於一般瑕疵擔保責任之外，
    對於買受人特約擔保具有其保證品質之瑕疵擔保責任，此由
    法條規定意旨觀之自明。又參酌一般買賣房屋之交易習慣，
    買屋者所期待者，衡情應係買受一無滲漏水瑕疵之房屋，是
    系爭房屋應具備無滲、漏水情形等而可供原告為正常使用等
    價值，發生滲漏水情形，不問其原因如何，自係減少房屋之
    通常效用，原告應負民法第354 條之瑕疵擔保責任（最高法
    院84年上字第461 號裁判意旨參照）。兩造所訂房屋預定買
    賣合約書第6 條記載：「乙方（即債務人）施工標準悉依新
    竹縣政府工務局核准之設計圖說明及附件之建材說明書…」
    被告出具之建材表內容記載：「屋頂：防水責任施工，加覆
    PU防水隔熱層…施工嚴謹，防水、隔熱效果佳」等，顯見原
    告就滲、漏水部分亦列為特別保證品質事項，被告自應就此
    負瑕疵擔保責任。
(二)、按買賣之物，缺少出賣人所保證之品質者，買受人得不解除
    契約或請求減少價金，而請求不履行之損害賠償，民法第36
    0條前段定有明文。依兩造所簽訂房屋預定買賣合約書第10
    條約定：房屋保固時間─乙方（即廖袁惠美）保證本房屋使
    用交屋日起算，對本房屋建築結構公共設施（包括門窗、門
    鎖、五金、玻璃、油漆、電器、衛生設備及水電之配件）保
    固乙年；結構部份如（樑、柱、樓梯、擋土牆、雜項工作等
    保固15 年 ），但因甲方使用不當或天災等不可抗力或其他
    非可歸責於乙方之事件所致者，不在此限。按保固之目的，
    在於使買受人取得較法定物之瑕疵擔保更為有利之地位。但
    因其仍為買賣契約之部份，不妨稱之為買賣契約中之擔保約
    款。是以，出賣人若對於保固期間內之瑕疵負修補義務，買
    受人不必證明擔保事故（即瑕疵）之發生，係基於危險移轉
    （即交付）時即已存在之物之瑕疵，且出賣人不得舉證證明
    危險移轉時無瑕疵而免責，蓋保固之目的既在擔保，則其意
    旨，不僅在使舉證責任倒置發生轉換之效果，更在確保保固
    期間內，標的物不發生應由出賣人負責之瑕疵。然保固責任
    之存在，並非排除買受人物之瑕疵擔保請求權之主張，此即
    保固期限後，果若存物之瑕疵，買受人仍得為主張。按最高
    法院77年4 月19日77年度第7 次民事庭會決議：「出賣人就
    其交付之買賣標的物有應負擔保責任之瑕疵，而其瑕疵係其
    契約成立後始發生，且因可歸責於出賣人之事由所致者，則
    出賣人除負物之瑕疵擔保責任外，同時構成不完全給付之債
    務不履行責任」，至於物之瑕疵擔保責任與不完全給付在適
    用上二者之關連性如可？該一決議並未說明。按不完全給付
    與物之瑕疵擔保責任間之交互適用問題，極為困難。依德日
    學者通說及德國法院判決所示，通說認為，有關固有瑕疵損
    害部分，與民法瑕疵擔保責任規定相同，而民法有關物之瑕
    疵擔保責任規定部分，諸多規定與一般債務不履行不同，例
    如時效期間，而此種不同有其特殊立法目的，因之在固有瑕
    疵損害部分，如不依據瑕疵擔保責任行使權利，則契約在成
    立後標的物發生瑕疵（即後發的瑕疵）情形下，權利人均依
    債務不履行之規定行使權利時，瑕疵擔保責任將成具文，此
    一問題在本件情形即甚顯然，蓋依民法第365 條規定，買受
    人因物有瑕疵而解除契約或請求減少價金之除斥期間為6 個
    月，而不完全給付之時效為15年，相去甚遠，因之由民法體
    系言，買賣標的物有瑕疵而同時構成不完全給付之情形，在
    不完全給付中有關固有瑕疵損害部分應適用民法有關瑕疵擔
    保責任之規定，不惟如此，即瑕疵結果損害部分之請求權時
    效，亦應類推適用瑕疵擔保責任之規定。由上所述，在物之
    瑕疵所引起之不完全給付，在權利行使上仍應受瑕疵擔保責
    任規定之限制，亦即原告行使損害賠償請求權時，如其損害
    是固有之瑕疵損害時，應受民法第360 條規定之限制，亦即
    須「買賣標的物缺少出賣人所保證之品質」或「故意不告知
    瑕疵」下，原告始得不解除契約或請求減少價金，而請求不
    履行之損害賠償。參酌最高法院76年台上第1449號裁判意旨
    ：「被上訴人係依民法第360 條規定，上訴人缺乏所保證之
    品質請求損害賠償，非依同法第365 條規定請求減少價金，
    無該365 條所定法定期間之適用」。觀諸系爭房屋漏水係屬
    被告保證品質事項，系爭房屋交屋後2 年餘即發生滲漏水瑕
    疵，且此項瑕疵係因被告施工不良所致，已如前述，自屬可
    歸責於被告，且前開房屋因被告（建商）施工不良以致滲漏
    水之瑕疵，非經相當時日無從發覺，原告於發覺後，即通知
    被告依約修復，兩造前經協調後被告始終未進行修復補正瑕
    疵；從而，原告對被告依民法第360 條規定請求損害賠償，
    應認正當。又原告對被告係依民法第360 條規定之缺乏所保
    證品質請求損害賠償，非依同法第365 條規定請求減少價金
    ，自無該第365 條所定法定期間之適用。綜上，原告依瑕疵
    擔保請求權，對被告請求賠償滲漏水之損害，並未罹於時效
    或已逾民法第365 條之法定期間。
三、原告請求被告賠償系爭房屋漏水之修復費用502,144 元是否
    有理由？
    查被告就其交付之系爭房屋有應負擔保責任之瑕疵，已如前
    述，原告主張為將系爭房屋之漏水瑕疵修繕至正常堪用之狀
    況，須支出修繕費用502,144 元等情，提出臺灣省土木技師
    公會98年4 月14日（98）省土技字第1908號鑑定報告書為證
    ，並依所載金額為計算損害範圍。觀諸該鑑定報告書就漏水
    瑕疵位置、瑕疵情形詳列並一一拍照，再對應拍照之位置一
    一詳列工程項目及說明、修復（補強）數量計算式、單位、
    單價、複價、備註等，以之評估系爭房屋必要之總修繕費用
    ，有該鑑定報告書所附之漏水修復工程估算明細表（見該鑑
    定報告書第10頁）可稽，又證人張錦雖證稱：系爭房屋牆
    壁裂縫並不需要用EP0XY （環氧樹脂）來修復，系爭房屋裂
    縫寬度在0.35mm以下，用披土油漆就可以解決等語（詳如上
    述），然觀諸系爭房屋內之裂縫狀況依臺灣省土木技師公會
    之鑑定報告書內所附照片及照片說明表，該鑑定報告依照片
    編號說明滲漏水及裂縫位置之樓層（5 樓、頂樓）、隔間（
    入口、房間、浴廁、客廳、女兒牆、梯間外牆）、細部示意
    圖（一一畫出裂縫、滲水面積、形狀）、照片內容（平頂、
    牆壁、地坪、樑柱、傾斜、裂隙、滲水、白華、剝落），內
    容甚為詳細、清楚，且依其記載所示裂縫及滲水位置亦有多
    處係位於樑柱，寬度大於0.35mm，且該鑑定報告書第10頁修
    復費用估算表所列之修復方式詳列EP0XY 補強、防水處理、
    PV C漆粉刷、披土（備註），該鑑定報告書所列修復方式及
    估價至為詳實，且系爭房屋位於頂樓，日曬風雨侵蝕較為嚴
    重，衡諸常情就滲漏水之防水要求相較其他樓層更有加強之
    必要，自有以EP0XY 補強之必要性，本院斟酌上開鑑定報告
    書所列修復估算明細表中所列之項目皆為系爭房屋漏水瑕疵
    之必要費用，且各該項目之單價亦與市價相當，堪以採信，
    自堪認原告受有上開修繕費用之損害。至於臺灣省建築師公
    會99年4 月15日出具之鑑定報告書，僅粗略「以統籌施工方
    式，預估修復費用169,050 元」，所附估算表亦甚為簡略，
    尚難憑信。綜上以觀，原告請求被告給付系爭房屋漏水修繕
    費用之損害賠償502,144 元，應屬合理。
四、綜上所述，原告以被告交付之系爭房屋滲漏水為由，依系爭
    買賣契約及買賣契約瑕疵擔保之法律關係，請求被告給付修
    繕費用502,144 元及自起訴狀繕本送達翌日即98年10月9日
    起至清償日止，按年息百分之5 計算之利息，為有理由，應
    予准許。
陸、兩造各陳明願供擔保，聲請宣告假執行或免為假執行，經核
    均與規定相符，爰分別酌定相當之擔保金額予以宣告之。
柒、本件事證已臻明確，兩造其餘攻擊、防禦方法及所為之立證
    ，經核與判決之結果不生影響，毋庸逐一論述，併予敘明。
捌、據上論結，本件原告之訴為有理由，依民事訴訟法第78條、
    第390 條第2 項、第392 條第2 項，判決如主文。
中    華    民    國    99    年    12    月    31    日
                  民事第一庭  法      官  林麗玉
以上正本係照原本作成。
如對本判決上訴，須於判決送達後 20 日內向本院提出上訴狀。
如委任律師提起上訴者，應一併繳納上訴審裁判費。
中    華    民    國   100    年    1     月    3     日
                               書記官  鄧雪怡

司法院資訊處製作；財團法人民間司法改革基金會備份。
